【裁判字號】    88,簡上,710
【裁判日期】    890120
【裁判案由】    清償債務
【裁判全文】
臺灣臺北地方法院民事判決  八十八年度簡上字第七一○號
    上  訴  人  甲○○
    被上訴人    中國信託商業銀行股份有限公司
    法定代理人  丙○○
    訴訟代理人  乙○○
右當事人間請求清償債務事件，上訴人對於中華民國八十八年九月八日本院臺北簡易
庭八十八年度北簡字第九三八六號第一審判決提起上訴，本院判決如左：
    主    文
上訴駁回。
第二審訴訟費用由上訴人負擔。
    事    實
一、上訴人方面：
    (一)聲明：
      １原判決廢棄。
      ２駁回被上訴人第一審之訴。
    (二)陳述：除與原審判決書所載者相同茲予引用外，補稱：
      １上訴人甲○○確於民國八十六年六月間，依被上訴人中國信託商業銀行股份
        有限公司與持卡消費者長久以來交易習慣，以電話申請註銷信用卡，當時被
        上訴人稱只要上訴人自行將卡片截斷，嗣後不再消費即可，因此上訴人依被
        上訴人指示，將卡片截斷，且未再消費，於隔年八十七年五月間由被上訴人
        寄送之帳單中，亦無要求上訴人繳交年費，可見上訴人申請註銷手續確已完
        成，且經被上訴人同意。基此，上訴人自八十六年六月間卡片註銷後，即非
        附卡持卡人，自無須對正卡持卡人陳俐利於八十七年十一月十日所發生之帳
        款負連帶清償責任。
      ２被上訴人所訂信用卡約定條款第十五條，屬定型化契約條款，違反誠信原，
        對消費者顯失公平，應為無效。按定型化契約約款係由契約之一方當事人預
        先擬定，該當事人於草擬定型化約款時，總以追己方最大利益為目標，鮮少
        甚或不顧契約相對人應有之保障，使契約法上當事人平等原則蕩然無存，且
        因其通常係以細微文字印於繁瑣文件中，一般人多未注意而不知其存在，或
        難知其存在，亦無閱讀興趣，縱予閱讀，仍難精確了解其法律上意義，因此
        定型化契約條款本身有矛盾或疑義時，即應採取有利於相對人之解釋，此為
        當事人平等及誠信原則之基本要求，而查訴外人陳俐利於八十五年四月間申
        請信用卡時，縱有該條款之存在，惟被上訴人違反誠信原則，且為權利之濫
        用，恃其為經濟上強者，欺上訴人之不察，亦不懂法律，意圖以其定型化契
        約，行迫害上訴人之實，對消費者顯失公平，依消費者保護法第十二條之精
        神，實不受保障。
    (三)證據：援用原審之立證方法外，再提出信用卡消費帳單為證。
二、被上訴人方面：
    (一)聲明：駁回上訴。
    (二)陳述：除與原審判決書所載者相同茲予引用外，補稱：
      １上訴人於原審並不否認申請信用卡附卡，惟上訴時辯稱其於八十六年六月間
        ，以電話申請停止信用卡云云，被上訴人否認曾接獲要求註銷卡片之通知，
        故此事實，應由上訴人舉證以實其說。
      ２依據信用卡約定條款第十五條約定，註銷卡片應將信用卡截斷寄回被上訴人
        或填寫信用卡註銷授權書寄回，上訴人縱僅以口頭要求，亦不生註銷之效力
        ，因信用卡卡片本身之所有權為被上訴人所有，不繳回則有危害被上人權利
        之可能，若遭惡用或其他情事，不僅對被上訴人且對上訴人有害，並非有如
        上訴人所言違反消費者保護法之問題。
    (三)證據：援用原審之立證方法外，並提出消費帳單為證。
    理    由
一、被上訴人起訴主張：原審同案被告陳俐利（已判決確定）於八十五年三月六日邀
    同上訴人為附卡申請人，向被上訴人請領信用卡使用，依約上訴人即得於特約商
    店記帳消費，但應於次月繳款截止日前向原告清償，逾期應另給付按年息百分之
    一點九七一計算之違約金，詎上訴人至八十七年十月止，消費記帳款尚餘新臺幣
    （下同）二十萬五千三十九元未付，其中二十萬二千九百八十八元為消費款，二
    千五百五十一元為循環利息，爰依信用卡契約關係，請求上訴人與陳俐利共連帶
    給付上開款項，及自最後繳款日即八十七年十一月九日之翌日起至清償日止，按
    年息百分之十九點七一計算之利息，並按年息百分之一．九七一計算之違約金等
    語。
    上訴人則以：其確於八十六年六月間，依被上訴人與持卡消費者長久以來交易習
    慣，以電話申請註銷信用卡，當時被上訴人稱只要上訴人自行將卡片截斷，事後
    不再消費即可，因此上訴人即將卡片截斷，且未再消費，於隔年八十七年五月間
    由被上訴人寄送之帳單中，亦無要求上訴人繳交年費，可見上訴人申請註銷手續
    確已完成，且經被上訴人同意，上訴人於八十六年六月間卡片註銷後，即非附卡
    持卡人，自無須對正卡持卡人陳俐利於八十七年十一月十日所發生之帳款負連帶
    清償責任。被上訴人所訂信用卡約定條款第十五條，屬定型化契約條款，違反誠
    信原，對消費者顯失公平，應為無效等語資為抗辯。
二、經查，被上訴人主張上訴人於八十五年三月六日向被上訴人申請為陳俐利之附卡
    持有人，陳俐利至八十七年十月止，共尚欠二十萬五千五百三十九元未付，其中
    二十萬二千九百八十八元為消費款，二千五百五十一元為循環利息之事實，業據
    其提出所述相符之信用卡申請書、約定條款、消費明細表、消費帳單為證，並為
    上訴人所不爭執，應堪信為真實。因此，本件爭執之處，在於上訴人是否已完成
    停止信用卡之手續，而不與正卡持有人負連帶清償之責，又渠等間之信用卡約定
    條款是否無效，茲分述如下：
    (一)被上訴人主張依渠等間之信用卡契約約定條款第十五條之約定，上訴人申請停
      止使用信用卡，須繳回卡片辦理註銷手續，有該約定條款在卷可稽，上訴人亦
      坦承僅於八十六年六月間以電話通知被上訴人停止使用該信用卡，而未將卡片
      繳回，辦理註銷手續等情，足證被上訴人主張上訴人未完成信用卡停用手續，
      堪予採信。上訴人雖辯稱被上訴人之承辦人員告知及被上訴人與持卡者長久以
      來之習慣，僅須將卡片截斷，未再使用即可云云，惟此為被上訴人所否認，按
      諸民事訴訟法第二百七十七條規定之舉證責任分配原則，上訴人須就被上訴人
      之承辦人員曾告知之事實及被上訴人與持卡者間有此習慣，負舉證之責，在未
      舉證證明之前，其此項所辯尚難遽信。次查，上訴人再辯稱被上訴人於八十七
      年六月起即未再向其收取年費，足見被卡訴人已同意其申請停用信用卡云云，
      雖已據其提出消費帳單在卷可查，惟按諸目前信用卡實務現況，信用卡發卡銀
      行未向持卡人收取年費者，所在多有，被上訴人陳稱其可酌予免收或減收年費
      等語，亦堪採信，因此尚難以被上訴人未向上訴人收取次年年費，即以推論被
      上訴人同意上訴人停用信用卡。
    (二)按企業經營者在定型化契約中所用之條款，應本平等互惠之原則；定型化契約
      條款如有疑義時，應為有利消費者之解釋。定化契約中之條款違反誠信原則，
      對消費者顯失公平者，無效。消費者保護法第十一條、第十二條第一項分別定
      有明文。本件兩造間之信用卡約定條款，為被上訴人所製作與廣大消費者簽定
      信用卡所用，應為定型化契約，自屬無疑。上訴人雖辯稱渠等間之信用卡約定
      條款第十五條違反誠信原則，係屬無效云云。按該約定條款第十五條中約定：
      「．．．甲方（在本件即為上訴人）如欲停用卡片，須繳回卡片，辦理註銷；
      若無法繳回卡片時，須以書面通知乙方（即本件被上訴人）辦理註銷手續，但
      皆需一次繳清全部應付款項。」，以目前信用卡遭偽造、盜用者，時有所聞，
      如申請停用信用卡，未將信用卡繳回發卡銀行，或未辦理註銷手續，則發卡銀
      行將負擔不可預測之風險，甚至卡片持有人亦難倖免，秉諸誠信原則及危險負
      擔之法則，持卡人自應將卡片繳回發卡銀行，辦理註銷手續，因此上開約定並
      無違反誠實信用原則，亦無違反平等互惠原則，灼然甚明，上訴人辯稱上開約
      定條款違反誠信原則，應屬無效云云，並非可採。
    (三)綜上所述，本件上訴人既未完成兩造間停用信用卡片之條件，其申請停用信用
      卡，自難謂已成就生效，又渠等間之信用卡約定條款第十五條，並無違背誠實
      信用原則及平等互惠原則，應屬有效。本件上訴人既為附卡持有人，依信用卡
      申請書及約定條款第二條約定，須與正卡持有人陳俐利就消費款項負連帶清償
      之責，被上訴人於原審起訴依渠等間之信用卡契約關係，請求被上訴人與陳俐
      利共同給付消費帳款餘額、循環利息及上開帳款餘額之遲延利息暨違約金，即
      屬有據，應予准許。
三、本件原審以被上訴人之訴為有理由，判決命上訴人與陳俐利連帶給付二十萬五千
    五百三十九元，其中二十萬二千九百八十八元部分自八十七年十一月十日起至清
    償日止，按年百分之十九點七一計算之遲延利息，並按年息百分之一點九七一計
    算之違約金，並依原告之聲請，命原告提供相當金額之擔保，而為假執行之宣告
    ，認事用法，均無違誤。上訴意旨指摘原判決不當，求予廢棄改判，為無理由，
    應予駁回。
四、據上論結，本件上訴為無理由，依民事訴訟法第四百三十六條之一第三項、第四
    百四十九條第一項、第七十八條，判決如主文。
中      華      民      國    八十九    年      一      月    二十    日
                                民事第六庭審判長法      官  蕭忠仁
                                                法      官  姜悌文
                                                法      官  劉坤典
右為正本係照原本作成
本判決不得上訴。
中      華      民      國    八十九    年      一      月    二十    日
                                                法院書記官  王朝枝


司法院資訊處製作；財團法人民間司法改革基金會備份。
